【裁判字號】    97,上訴,202
【裁判日期】    970325
【裁判案由】    偽造文書等
【裁判全文】
臺灣高等法院臺中分院刑事判決         97年度上訴字第202號
上  訴  人  臺灣彰化地方法院檢察署檢察官
上  訴  人
即  被  告  丙○○
選任辯護人  張居德律師
            楊雯齡律師
上列上訴人因被告偽造文書等案件，不服臺灣彰化地方法院96年
度訴字第1585號中華民國96年11月30日第一審判決（起訴案號：
臺灣彰化地方法院檢察署96年度偵緝字第148號），提起上訴，
本院判決如下：
    主  文
上訴駁回。
    事  實
一、緣丙○○於民國90年8月間某日，以新臺幣（下同）99萬9千
    元之價格，向廖耿輝購買登記於其父廖述政名下之車牌號碼
    5P-1748號自小客車（該車係經新安產物保險股份有限公司
    〈下稱新安公司〉承保全險，保險期間自90年7月27日起至
    91年7月27日止），並取走該車，惟並未辦理過戶手續。
二、詎丙○○竟與其前妻陳秀專及廖耿輝、王秉鎰（原名王人玄
    ）等人（前三人均由檢察官另案偵辦中）共同意圖為自己不
    法之所有，推由丙○○於91年2月8日晚上8時許，與陳秀專
    分別駕駛5P-1748號及8Q-4203號自小客車，至彰化縣埔鹽鄉
    ○○路94之10號前，虛構車禍事故現場，俟上開車輛均擺設
    至定點後，由丙○○電話聯繫王秉鎰前來現場，丙○○並指
    示王秉鎰（由檢察官另案偵辦中）乘坐於5P-1748號之自小
    客車內，等警察前來處理時，須向警察偽稱係發生車禍之當
    事人，並虛構車禍經過。丙○○離開現場後，未幾，時任彰
    化縣警察局溪湖分局埔鹽分駐所警員之謝坤鎮因接獲報案，
    即到場處理，陳秀專與王秉鎰即依先前之謀議內容，向謝坤
    鎮偽稱係發生車禍之當事人，並佯稱：駕駛人王秉鎰於91年
    2月8日晚上9時10分許，駕駛5P-1748號自小客車，沿彰化縣
    埔鹽鄉○○村○○路由東往西行駛，行經番金路94之10號前
    時，因閃避動物而闖入對向車道，致使對向車道由陳秀專所
    駕駛之8Q-4203號自小客車因閃避不及，而撞上路旁電線桿
    ，導致8Q-4203號自小客車車頭受損等情，嗣警員謝坤鎮於
    現場實際勘查後，即繪製A3類道路交通事故調查報告表1紙
    ，並製作道路交通事故談話紀錄表2份。
三、嗣渠等四人於91年2月8日後之某日，為遂行詐領保險金之目
    的，復共同基於行使偽造私文書之概括犯意聯絡，在不詳地
    點，於新安公司汽車保險理賠申請書上，填寫上開虛構之事
    故發生經過、相關車籍資料，並盜用廖述政之印章持以蓋用
    於被保險人簽章欄處，而偽造該私文書，表示係廖述政本人
    欲申請保險理賠之意。繼於91年2月18日，透過匯聯汽車股
    份有限公司鹿港服務廠不知情之服務人員，持以向新安公司
    彰化營業部申請保險理賠45萬元。惟因申請保險理賠須肇事
    雙方當事人如和解書等之相關文件，渠等四人即承前揭行使
    偽造私文書之概括犯意聯絡，由陳秀專與王秉鎰出面，於91
    年3月12日至彰化縣埔鹽鄉調解委員會成立調解，內容其中
    之一為：王秉鎰應賠償付陳秀專52萬元。丙○○於同日亦令
    王秉鎰簽發發票日為91年3月12日、到期日為91年5月12日、
    面額為31萬2千元之本票1紙，用以取信保險公司及逃避日後
    之刑事追查。嗣於91年3月27日下午，渠等四人即持上開調
    解書，一同前往新安公司彰化營業部位於彰化縣彰化市○○
    路407號5樓之辦公處所申請保險理賠，並推由丙○○向新安
    公司彰化營業部課長劉建志佯稱：其為車牌號碼5P-1748號
    自小客車之車主廖述政，並在前揭調解書上偽造「廖述政」
    之署押1枚，而偽造該私文書，表示廖述政本人參與並同意
    該次調解內容之意，之後復持以交付劉建志申請保險理賠，
    致新安公司因而陷於錯誤，於91年6月4日將保險金45萬元匯
    款至王秉鎰在彰化第六信用合作社所申設帳號000000000000
    0號之帳戶，王秉鎰隨即於91年6月27日將上開之45萬元及丙
    ○○所提供予王秉鎰開戶之1萬元，計46萬元匯款至陳秀專
    在臺灣中小企業銀行二林分行所申設帳號00000000000號之
    帳戶。嗣經警方循線查獲，始悉上情。
四、案經內政部警政署國道公路警察局第三警察隊報請臺灣彰化
    地方法院檢察署檢察官偵查起訴。
    理  由
一、訊據上訴人即被告丙○○（以下稱被告）對於上揭犯罪事實
    ，已經坦承不諱，核與證人即共犯廖耿輝、王秉鎰於偵查中
    證述之情節大致相符，並與證人劉建志、謝坤鎮、白凱文於
    偵查中證述之情節一致，此外復有彰化縣埔鹽鄉調解委員會
    91 年民調字第43號調解書、新安公司汽車保險理賠申請書
    、內政部警政署刑事警察局96年5月29日刑紋字第096007549
    7號鑑驗書、彰化縣警察局溪湖分局埔鹽分駐所A3類道路交
    通事故調查報告表、王秉鎰所簽發之上開本票影本、第一商
    業銀行匯款通知單影本各1份、談話紀錄表2份及照片7張等
    資料附卷可稽，足徵被告之自白與事實相符。本件事證已臻
    明確，被告犯行堪以認定。
二、查被告丙○○行為後，刑法業於94年1月7日修正，於同年2
    月2日公布，並自95年7月1日施行。按行為後法律有變更者
    ，適用行為時之法律，但行為後之法律有利於行為人者，適
    用最有利於行為人之法律，修正後即現行刑法第2條第1項定
    有明文。再按比較新舊法，應就罪刑有關之共犯、未遂犯、
    想像競合犯、牽連犯、連續犯、結合犯，以及累犯加重、自
    首減輕暨其他法定加減原因（如身分加減）與加減例等一切
    情形，綜其全部罪刑之結果而為比較，亦有最高法院95年5
    月23日第8次刑庭會議決議可資參照。查：
  (一)刑法第56條連續犯之規定已經刪除，此項刪除雖非犯罪構成
    要件之變更，但顯已影響行為人刑罰之法律效果，應認屬行
    為後法律有變更。而依修正前之規定，連續犯係以一罪論，
    修正後因已無連續犯之規定可循，故應數罪併罰，如此一來
    ，刑度顯將較連續犯為重。是依刑法第2條第1項之規定比較
    新、舊法後，顯以舊法連續犯之規定較有利於被告。
   (二)原刑法第55條後段關於牽連犯之規定業已刪除，則被告所
     犯行使偽造私文書及詐欺取財等罪，依新法即須數罪併罰
     ，而不若舊法牽連犯之規定有利於被告。
   (三)關於主刑之罰金刑，修正前刑法第33條第5款規定：「罰金
     ：1元以上。」，而修正後刑法第33條第5款規定：「罰金
     ：新臺幣1千元以上，以百元計算之。」經依提高標準及換
     算新台幣比較結果，修正後之規定並非有利於被告。
   (四)關於易科罰金之折算標準，修正前刑法第41條第1項前段規
     定：「犯最重本刑為5年以下有期徒刑以下之刑之罪，而受
     6個月以下有期徒刑或拘役之宣告，因身體、教育、職業、
     家庭之關係或其他正當事由，執行顯有困難者，得以1元以
     上3元以下折算一日，易科罰金。」又依被告行為時之易科
     罰金折算標準，依修正前之罰金罰鍰提高標準條例第2條（
     現已刪除）之規定，就其原定數額提高為1百倍折算1日。
     而修正後刑法第41條第1項前段規定：「犯最重本刑為5年
     以下有期徒刑以下之刑之罪，而受6個月以下有期徒刑或拘
     役之宣告者，得以新臺幣1千元、2千元或3千元折算1日，
     易科罰金。」經比較結果，修正後之規定並非有利於被告
     。
   (五)經就與被告罪刑有關之連續犯、牽連犯、主刑罰金刑、易
     科罰金之折算標準等一切情形，綜合其全部罪刑之結果而
     為比較後，應以修正前之刑法有利於被告，故應依刑法第2
     條第1項前段，適用上述修正前之刑法對被告論罪科刑。
三、核被告丙○○所為，係犯刑法第216條、第210條之行使偽造
    私文書罪、刑法第339條第1項之詐欺取財罪。被告偽造署押
    、盜用印章係偽造私文書之階段行為；偽造私文書之低度行
    為應為行使偽造私文書之高度行為所吸收，均不另論罪。再
    被告就上開犯行，與陳秀專、廖耿輝及王秉鎰間，有犯意之
    聯絡及行為之分擔，均為共同正犯。被告利用不知情之匯聯
    汽車股份有限公司鹿港服務廠服務人員，持偽造之新安公司
    汽車保險理賠申請書向新安公司彰化營業部申請保險理賠，
    為間接正犯。被告多次行使偽造私文書犯行，時間緊接，所
    犯係構成要件相同之罪，顯係基於概括之犯意反覆為之，應
    依修正前刑法第56條連續犯之規定，以一罪論，並加重其刑
    。被告所犯上開二罪間，有方法、目的之牽連關係，為牽連
    犯，應依修正前刑法第55條之規定，從較重之行使偽造私文
    書罪論處。經查中華民國九十六年罪犯減刑條例，於民國96
    年7月4日經總統令公布，於96年7月16日施行，被告犯罪之
    時間，係在96年4月24日以前，且所犯之罪符合該條例所規
    定得予減刑之情形，應依該條例諭知其宣告刑及減得之刑。
    原審審酌被告以經營中古車買賣為業，不思正當方式營利，
    竟為貪圖不法暴利，而以上開行使偽造私文書及施用詐術之
    方式，詐領保險金，對於保險制度之破壞甚鉅，且犯後迄今
    仍未與新安公司達成和解，賠償新安公司之損失，惟念及其
    犯後坦承犯行，態度尚稱良好等一切情狀，援引刑事訴訟法
    第299條第1項前段，修正後刑法第2條第1項前段、第28條、
    刑法第第216條、第210條、第339條第1項、修正前刑法第56
    條、第55條、第41條第1項前段，罰金罰鍰提高標準條例第1
    條前段、修正前第2條，中華民國96年罪犯減刑條例第2條第
    1項第3款、第7條、第9條，量處有期徒刑一年，減為有期徒
    刑六月，並依修正前刑法第41條第1項前段諭知易科罰金之
    折算標準。並以扣案之彰化縣埔鹽鄉調解委員會91年民調字
    第43號調解書上偽造之「廖述正」署押1枚，應依刑法第219
    條之規定宣告沒收。認事用法均無不合，量刑亦屬妥適，應
    予維持。被告以原審判刑太重為由，提起上訴，請求從輕量
    刑云云，並無理由，應予駁回。
四、檢察官上訴及移送本院併辦（臺灣臺中地方法院檢察署97年
    度偵字第734號）意旨略以：被告丙○○與其妻陳秀專（另
    案偵辦）、甲○○（另案判決確定）共同意圖為自己不法所
    有，基於詐欺取財之犯意聯絡，先於90年5月1日，由丙○○
    、陳秀專出面以13萬元之代價，向林榮男收購撞毀之車牌號
    碼X8-7626號自小客車（該車係登記在林榮男之父林瑞敏名
    下，於90年4月21日凌晨1時25分許，由劉裕智駕駛在臺中縣
    石岡鄉○○村○○路與大勇街口前30公尺發生車禍，車輛因
    此全毀無法修復），並於90年5月18日過戶至陳秀專名下。4
    日後，即90年5月22日，丙○○復以甲○○為人頭，將上開
    自小客車過戶登記至甲○○名下，並將車牌號碼X8-7626號
    車牌2面懸掛在與該車廠牌、型式、顏色、年份均相同之另
    一輛自小客車上，由甲○○於90年6月2日，駕駛至第一產物
    保險股份有限公司（下稱第一產物）大里通訊處，詐向該處
    營業員洪錫義投保汽車竊盜損失險。洪錫義因疏未核對車輛
    引擎號碼，誤認該車即係車牌號碼X8-7626號自小客車無誤
    ，乃受理甲○○投保之申請。待完成投保程序後，甲○○再
    將該車交還丙○○。嗣於91年4月23日21時50分許，甲○○
    明知上開車輛係由丙○○所管領使用，並未失竊，竟向臺中
    市警察局第六分局何安派出所謊報該車失竊，並於91年4月2
    6日，與丙○○持臺中市警察局第六分局發給之車輛失竊證
    明單，詐向第一產物大里通訊處申請保險理賠，使第一產物
    之承辦人員莊志聰陷於錯誤，誤認上開車輛確已失竊，擬依
    保險契約核撥保險金48萬9818元。幸經警方循線查獲，始未
    得逞。因認被告涉犯刑法第171條第1項未指定犯人犯誣告罪
    、刑法第399條第3項、第1項詐欺取財未遂罪等罪嫌云云。
    經查檢察官認被告涉犯此部分之犯行，無非以下列證據為其
    論據：
  (一)證人林榮男到庭證稱車牌號碼X8-7626號自小客車原為其所
    有，借予友人劉裕智使用發生車禍，結果車輛全毀無法修理
    ，其因此未修理該車，並將該車售予丙○○夫妻等語；核與
    卷附交通事故資料處理系統詳細報表及交通事故資料處理系
    統當事人報表所載劉裕智於90年4月21日駕駛該車肇事，車
    輛全毀不堪修復之情相符。足見車牌號碼X8-7626號自小客
    車已因車禍全毀，無法修復。
  (二)依卷附汽車買賣契約書所示，陳秀專係於90年5月1日，向林
    榮男購買上開車輛。另依卷附交通部公路總局臺中區監理所
    豐原監理站函附之汽車過戶登記書所示，車牌號碼X8-7626
    號自小客車於90年5月18日，由林瑞敏過戶登記至陳秀專名
    下，隨於4日後即90年5月22日，又過戶至甲○○名下。再依
    卷附第一產物汽車保險要保書及證人洪錫義之證言，甲○○
    係於90年6月10日至第一產物投保竊盜損失險及車體損失險
    。而車牌號碼X8-7626號自小客車既無法修復，已如前述，
    則甲○○實際開至第一產物投保之自小客車，當非原來之車
    牌號碼X8-762 6號自小客車，而係懸掛車牌號碼X8-7626號
    車牌之同型式自小客車（而依盧枝明證言，丙○○係從事中
    古車買賣，則丙○○要取得與車牌號碼X8-7626號自小客車
    同型式之自小客車懸掛車牌號碼X8-7626號車牌，本非難事
    。）。
  (三)共犯甲○○於91年8月1日警詢中坦承：並未向丙○○購買車
    牌號碼X8-7626號自小客車，是丙○○拿伊身分證去登記車
    主；丙○○叫伊去將該車報失竊，以便領失竊保險金；車牌
    號碼X8-7626號自小客車已由丙○○開去處理掉了；伊只替
    丙○○做這件詐領保險金案件等語。又於91年9月20日警詢
    中坦承：90年6月間，車牌號碼X8-7626號自小客車剛登記在
    伊名下時，伊曾開過該車半個月左右，後來丙○○說他要用
    就將該車要回去了；到了91年4月16日，丙○○將車牌號碼
    X8-7626號自小客車開來給伊，並叫伊去向警察機關報失竊
    ，他要領取保險金，伊怕犯刑法責任，就沒有答應；之後，
    又於91年4月23日晚上，他又約伊將該車開到臺中市○○○
    路之新光三越百貨公司旁，再叫伊偽報失竊，伊堅持不答應
    他，就去新光三越百貨公司裡面不理他，約1小時後，伊出
    來車子就不見了，丙○○也不見了；伊想是丙○○將車子開
    回去了等語。從而，足見懸掛車牌號碼X8-7626號車牌之自
    小客車，係由丙○○管領使用中，並未失竊。而被告於偵查
    中二次坦承警詢所言實在，筆錄均依其所述記載，警察並未
    刑求恐嚇，堪認被告警詢自白，可以採信。
  (四)共犯甲○○於偵查中雖改稱上開車輛係其貸款向丙○○購買
    ，購買時車輛就已經由丙○○投保，買完後由伊使用，並於
    91年5、6月伊使用中失竊等語。惟共犯甲○○亦稱向丙○○
    購買車輛，並無買賣契約書，已與常情有違。且被告先稱購
    買時車輛就已由丙○○投保，復改稱係陳秀專向第一產物投
    保，說辭反覆，經核亦與前開第一產物汽車保險要保書所示
    係由共犯甲○○投保之情不符。而共犯甲○○供稱伊係貸款
    向丙○○買車，惟初供稱貸款要由丙○○繳納，次復改稱貸
    款係陳秀專要繳，所述亦均與常情有違。況共犯甲○○亦稱
    因其無法繳貸款，所以車輛由丙○○牽回去等語。前開車輛
    既因此遭丙○○牽回，甲○○自無法使用該自小客車，則共
    犯甲○○辯稱該車係由其使用中失竊等語，顯屬虛妄。
  (五)此外，復有臺中市警察局汽車失竊證明單、第一產物汽車保
    險理賠申請書在卷可稽。被告犯行，應堪認定。被告行為時
    ，係於修正刑法施行之95年7月1日前，經比較新舊刑法罪數
    處罰之規定後，自仍以被告行為時修正前刑法第55條後段之
    牽連犯及第56條之連續犯規定較有利於被告，而應予適用。
    核被告丙○○所為，係犯刑法第171條第1項之未指定犯人誣
    告、第33 9條第3項、第1項之詐欺取財未遂罪嫌。被告丙○
    ○與甲○○、陳秀專間有犯意聯絡及行為分擔，為共同正犯
    。所犯上開2罪，有方法結果之牽連關係，為牽連犯，請從
    一重處斷。
  (六)被告丙○○前曾被訴詐欺案件，經臺灣彰化地方法院以96年
    度訴字第1585號判決後，由臺灣彰化地方法院檢察署檢察官
    提起上訴，有該案判決書、上訴書及臺灣臺中地方法院檢察
    署刑案資料查註紀錄表足憑。本件同一被告所涉詐欺罪嫌，
    與該案件犯罪時間緊接，具有連續犯之關係，屬於裁判上一
    罪，為法律上之同一案件。
五、本件檢察官上訴及移送併辦部分，認被告涉犯上開罪嫌，固
    非無見。惟經本院審酌檢察官移送併辦部分（指收購發生車
    禍撞毀之X8-7626號自用小客車後，以人頭辦理過戶登記，
    冒用車牌並投保竊盜險，謊報失竊後，向保險公司申請理賠
    ，詐領保險金未果），縱屬成罪，與本案（指本院審判之5P
    -1748號、8Q-4203號自用小客車，虛構車禍事故現場，偽成
    立調解內容，偽造保險理賠申請書，詐領保險金部分）無論
    在參與之人、犯罪手法、情節、罪名等，均不相同，且前後
    二行為，已隔相當之時間，實難遽認係出於概括犯意而為，
    應認係另行起意而為，與本案即無連續犯裁判上一罪之關係
    ，自非起訴效力所及，本院無從併予審判。檢察官之上訴並
    無理由，亦予駁回，並將移送併辦部分退由檢察官另行偵辦
    處理。
據上論結，應依刑事訴訟法第368條，判決如主文。
本案經檢察官乙○○到庭執行職務。
中    華    民    國    97    年    3     月    25    日
            刑事刑十一庭  審判長法  官  陳  朱  貴
                                法  官  何  志  通
                                法  官  郭  同  奇
上列正本證明與原本無異。
如不服本判決應於收受送達後十日內向本院提出上訴狀，其未敘
述上訴之理由者並得於提起上訴後十日內向本院補提理由書（均
須按他造當事人之人數附繕本）。
                                書記官  康  孝  慈
中    華    民    國    97    年    3    月    26    日


司法院資訊處製作；財團法人民間司法改革基金會備份。
